【裁判字號】    99,台上,7239
【裁判日期】    991125
【裁判案由】    妨害性自主
【裁判全文】
最高法院刑事判決            九十九年度台上字第七二三九號
上  訴  人  劉○○
上列上訴人因妨害性自主案件，不服台灣高等法院台中分院中華
民國九十九年六月三日第二審判決（九十八年度上訴字第二二三
八號，起訴案號：台灣苗栗地方法院檢察署九十七年度偵緝字第
二四七號），提起上訴，本院判決如下：
    主  文
上訴駁回。
    理  由
按刑事訴訟法第三百七十七條規定，上訴於第三審法院，非以判
決違背法令為理由，不得為之。是提起第三審上訴，應以原判決
違背法令為理由，係屬法定要件。如果上訴理由書狀並未依據卷
內訴訟資料，具體指摘原判決不適用何種法則或如何適用不當，
或所指摘原判決違法情事，顯與法律規定得為第三審上訴理由之
違法情形，不相適合時，均應認其上訴為違背法律上之程式，予
以駁回。本件上訴人劉○○上訴意旨略稱：(一)、原審於審判期日
進行調查證據時，對被害人Ａ女（民國八十三年一月間生，警詢
代號00000000 A，姓名、年籍均詳卷）及證人徐○春（八十三年
一月間生，名字、年籍均詳卷）、劉○香（八十三年三月間生，
名字、年籍均詳卷）、張○鈞、張○珠之陳述，上訴人於警詢、
偵查、第一審及原審之供述，暨卷附性侵害案件訪視紀錄表、訪
視報告、苗栗縣立○○國中函、大○綜合醫院函等資料，均未逐
一提示並告以要旨，給予上訴人充分完足答辯之機會，其所進行
之訴訟程序即有重大瑕疵，自難認為適法。(二)、Ａ女於偵查中所
為之陳述，於其作成時究有無違法取證，或其內容是否有證明力
顯然過低之不可信情況，原審並未具體說明，遽謂該陳述有證據
能力，亦嫌判決理由不備。(三)、測謊鑑定在形式上須符合測謊基
本要件，如：須受測人同意配合、施測人員之技術與經驗佳、測
謊儀器良好且運作正常、受測人身心及意識狀態正常、施測環境
未受干擾等，但本件測謊鑑定書，僅記載以區域比對法、刺激測
試法等方法鑑定及測試結果，就測謊時是否具備前開基本要件，
及上訴人所為其於測謊時睡眠及精神狀態均不佳等辯詞，則未予
詳細說明，應不具證據能力，原審採為判決之佐證，即與證據法
則有違。(四)、Ａ女雖指其與上訴人在上訴人居所之三樓發生性關
係，然案發當時係白天，該址二樓復有多人在場，三樓房門則經
常打開，任何人皆可自由進出，況上訴人當時復已喝醉酒而倒在
三樓地毯上睡著，衡情上訴人應不可能在此情況下與Ａ女發生性
關係；又張○鈞、徐○春雖於案發前自該處三樓相偕外出就醫，
但嗣其等於返回上址時，亦未看見上訴人與Ａ女有何親暱之動作
；上訴人之母張○珠並已證稱Ａ女於當日下午五、六時許，係與
徐○春一起愉快的離去，在Ａ女離開後，其曾上樓察看，祇見上
訴人正在睡覺，而於Ａ女待在其住處三樓期間，未聽聞該樓有喊
叫聲，倘上訴人有違反Ａ女意願而對Ａ女強制性交之行為，Ａ女
當不會逗留該處至當日下午五時、六許始愉快的離去，且於事隔
多日後，才前往醫院驗傷；另依卷附大○綜合醫院函及所檢送之
驗傷診斷書等資料記載，Ａ女於九十七年五月六日前往該醫院檢
驗結果，其身體、陰部及肛門等部位均屬正常，外陰部亦無傷口
，無法由Ａ女之會陰部外觀，判斷其處女膜是否完整；劉○香又
陳稱Ａ女事後告知其遭上訴人性侵害時，並未哭泣。堪認上訴人
所辯其未與Ａ女發生性關係乙節，應可採信，Ａ女前開指述則為
不實。至卷附苗栗縣家庭暴力暨性侵害防治中心保護個案輔導報
告係社工人員於得悉Ａ女遭性侵害後，對Ａ女進行輔導等過程之
記載，亦無法資以證明Ａ女之指證係屬實在。原判決對前揭有利
於上訴人之證據不予採納，卻引用Ａ女有瑕疵之指述為證，難認
與證據法則無違。(五)、原審認上訴人知悉Ａ女屬十四歲以上未滿
十六歲之女子，係以卷附Ａ女之年籍資料及上訴人對此未予爭執
，作為論據，但原審並未將Ａ女之年籍資料提示予上訴人及詢問
上訴人對此之意見，而為證據調查，尚嫌調查未盡云云。
惟查：原判決綜合全案證據資料，本於事實審法院職權推理之作
用，認定上訴人確有其事實欄所載之犯行。因而撤銷第一審諭知
上訴人無罪之判決，變更起訴法條，改判論處上訴人對於十四歲
以上未滿十六歲之女子為性交（累犯）罪刑，已詳細說明其採證
認事之理由。所為論斷，俱有卷證資料可資覆按。對於Ａ女於檢
察官偵查中所為陳述，因其尚未滿十六歲，依法不應令其具結，
又無顯然不可信之情況，如何之依刑事訴訟法第一百五十九條之
一第二項規定而有證據能力；依憑上訴人之供述，Ａ女之陳述，
證人林○旺、徐○春之證詞，及卷附台灣台中地方法院檢察署測
謊鑑定之測謊結果，如何已足認定上訴人確有於九十七年四月間
某日下午在其居處三樓對Ａ女為性交行為；卷附大○綜合醫院診
斷病歷驗傷解析圖雖記載Ａ女於九十七年五月六日前往該醫院驗
傷時，陰部無明顯傷口，該醫院又曾以九十八年七月一日千醫字
第九八０七０一００一號函答覆，無法由Ａ女之會陰部外觀判定
其處女膜是否完整，但依醫師林○旺之證述，如何堪認Ａ女前往
大○綜合醫院驗傷時，其處女膜確已不完整；劉○香雖證稱Ａ女
於事後向其訴說遭人性侵時，並未哭泣，張素珠亦證陳其於案發
當日並未聽聞住處樓上有喊叫聲，且Ａ女等人於當日下午五、六
時許離去後，其曾上樓察看，祇見上訴人正在睡覺各云云，如何
之均不足以證明上訴人當日確未與Ａ女發生性關係；上訴人諉稱
Ａ女因翹家遭少年隊查獲，為圖卸責，始誣攀其性侵害云云，如
何之不足採信。亦皆予詳加說明。上訴意旨對原審之前揭論斷，
究有何違背經驗法則或論理法則之違法情形，並未依據卷內資料
為具體之指摘。上訴意旨(二)、(四)仍執前開陳詞，指摘原判決為違
背法令，係對於原判決已說明事項及屬原審採證認事職權之適法
行使，持憑己見而為不同之評價，且重為事實之爭執，顯與法律
規定得為第三審上訴理由之違法情形，不相適合。且查：(一)、審
判期日之訴訟程序，專以審判筆錄為證，刑事訴訟法第四十七條
定有明文。原審在審判期日，已依刑事訴訟法第一百六十四條、
第一百六十五條、第二百八十八條之一、第二百八十八條之二規
定，就卷內證據，包括Ａ女、徐○春、劉○香、張○鈞、張○珠
之陳述，上訴人於警詢、偵查、第一審、原審之供述，及性侵害
案件訪視紀錄表、訪視報告、苗栗縣立○○國中函、大○綜合醫
院函等資料，依法提示或告以要旨，並於每調查一證據畢，詢問
當事人有無意見，給予當事人、辯護人等，以辯論證據證明力之
適當機會（見原審卷第一０三頁反面至第一０五頁）。至於調查
證據時，審判筆錄雖有於同一段記載數種證據之情形，但既已載
明均予提示，則於提示時，應係數種證據皆分別予以提示，況上
訴人及其辯護人於原審法院調查各該證據，給予辯論證據證明力
之適當機會時，均已適切表示意見，並為充分完足之辯論，有審
判筆錄可查。上訴意旨(一)指原審未依規定將前開相關證據，對上
訴人或其辯護人逐一提示或告以要旨，顯然非依據卷內資料執為
指摘，亦非適法之第三審上訴理由。(二)、測謊鑑定，係依一般人
在說謊時，會產生遲疑、緊張、恐懼、不安等心理波動現象，乃
以科學方法，由鑑定人利用測謊儀器，將受測者之上開情緒波動
反應情形加以記錄，用以分析、判斷受測者之供述，是否違反其
內心之真意。故測謊鑑定，倘於受測人身心、意識狀態正常，同
意配合受測情況下，鑑定人具備專業之知識技能，所測試之問題
及其方法又具專業可靠性時，該測謊結果，雖不能採為有罪或無
罪判決之唯一證據，但非無證據能力，仍得供為形成心證之參佐
，至於其證明力如何，則由事實審法院本於職權為合理之判斷。
上訴人經原審囑託台灣台中地方法院檢察署實施測謊鑑定，於鑑
定後，已依規定作成書面報告。依該書面報告及所檢附測謊同意
書、測謊圖譜數據分析表、測謊圖譜、鑑定人結文、鑑定人簡歷
、圖譜鑑核人簡歷、鑑定人資格證明、鑑定人施測統計分析等資
料記載，上訴人係出於自由意志同意接受測謊測試，其於受測前
睡眠及身體情況均正常、無疾病，鑑定人於測謊前亦已告以得拒
絕接受測試或隨時要求中止測試，另測謊係採用 Lafayette LX-
4000測謊儀器施測，測試時之環境狀況良好，並無不當外力干擾
，又鑑定人李錦明係中央警察大學警政研究所碩士班畢業，取得
內政部警政署刑事警察局頒發之測謊實習合格證書，曾經法務部
薦派美國喬治亞州美國國際測謊學校研習測謊技術，現為台灣台
中地方法院檢察署檢察事務官兼組長，且為美國測謊協會會員，
迄至九十八年十二月三十一日前累計已施測二八六件，另圖譜鑑
核人陳振煜係中央警察大學犯罪防治研究所碩士班畢業，為中央
警察大學大學部刑事系兼任教官，講授測謊機之運用等課程，且
係中華民國鑑識科學學會會員、美國測謊協會會員。原審以本件
測謊鑑定書係其依刑事訴訟法第一百九十八條、第二百零三條規
定，選任就測謊鑑定事項有特別知識經驗者實施而作成，鑑定人
又已依同法第二百零二條規定具結而為公正誠實之鑑定，因認該
測謊鑑定書具有證據能力，而採為判決之部分佐證，於法尚無不
合，並無上訴意旨(三)所指之違背證據法則。(三)、依原審之審判筆
錄所載，原審於審判期日已將載有Ａ女年籍資料之性侵害案件訪
視紀錄表、苗栗縣政府九十八年五月八日府勞社工字第０九八０
０七五六二二號函附家庭暴力暨性侵害防治中心保護個案輔導報
告，向上訴人提示並告以要旨，且就公訴意旨指上訴人係乘十四
歲以上未滿十六歲之Ａ女不勝酒力不能抗拒之狀態，予以性交得
逞之起訴犯罪事實，向上訴人訊問有何意見時，上訴人對Ａ女之
年齡亦未加爭執（見他字第四五七號卷第一頁；第一審卷第一０
六頁正、反面；原審卷第一三八頁、第一三九頁）。上訴意旨(五)
指原審未向其提示Ａ女之年籍資料、詢問其意見而為證據調查云
云，即顯非依據卷內資料執為指摘，殊非上訴第三審之合法理由
。至其餘上訴意旨所執各詞，均係就與犯罪構成要件無涉之枝節
漫為單純之事實上爭辯，依首開說明，尚難認係合法之第三審上
訴理由。綜上所述，上訴意旨所指，與法律規定得為第三審上訴
理由之違法情形不相適合，其上訴違背法律上之程式，應予駁回
。
據上論結，應依刑事訴訟法第三百九十五條前段，判決如主文。
中    華    民    國  九十九  年   十一   月  二十五  日
                      最高法院刑事第五庭
                          審判長法官  謝  俊  雄  
                                法官  陳  世  雄  
                                法官  魏  新  和  
                                法官  吳  信  銘  
                                法官  洪  佳  濱  
本件正本證明與原本無異
                                      書  記  官  
中    華    民    國  九十九  年   十一   月   三十   日
                                                      Q

司法院資訊處製作；財團法人民間司法改革基金會備份。
